【裁判字號】    91,訴,2385
【裁判日期】    920930
【裁判案由】    返還不當得利
【裁判全文】
臺灣板橋地方法院民事判決  九十一年度訴字第二三八五號
    原      告  癸○○○
    訴訟代理人  顏文正律師
    複  代理人  丑○○
    被      告  乙○○○
                丁○○
                戊○○
                己○○
                丙○○
                松和食品行即陳松下
                          住臺.
                甲○○○○○○.
                          住臺.
                琦雅體育用品有限公司
                          設臺.
    右  一  人
    法定代理人  庚○○    住同.
    被      告  新東陽股份有限公司板橋分公司
                          設臺.
    右  一  人
    法定代理人  梁誌賢    住同.
    共      同
    訴訟代理人  呂金貴律師
    複  代理人  戊○○    住臺.
    被      告  寶祿企業股份有限公司
                          設臺.
    右  一  人
    法定代理人  壬○○    住臺.
    右  一  人
    訴訟代理人  辛○○    住臺.
    被      告  寶島鞋業股份有限公司
                          設臺.
    右  一  人
    法定代理人  子○○    住臺.
右當事人間請求返還不當得利事件，於民國九十二年九月十六日言詞辯論終結，本院
判決如左：
    主      文
被告乙○○○、丁○○、戊○○、己○○應給付原告新臺幣玖萬捌仟零陸拾伍元，及
自民國九十一年十一月十二日起至清償日止，按週年利率百分之五計算之利息。
被告丙○○應給付原告新臺幣壹拾貳萬肆仟捌佰零玖元，及自民國九十一年十一月十
四日起至清償日止，按週年利率百分之五計算之利息。
被告寶祿企業股份有限公司應給付原告新臺幣貳萬陸仟柒佰肆拾伍元，及自民國九十
二年一月一日起至清償日止，按週年利率百分之五計算之利息。
原告其餘之訴駁回。
訴訟費用由被告乙○○○、丁○○、戊○○、己○○負擔十八分之二，被告丙○○負
擔十八分之三，被告寶祿企業股份有限公司負擔十八分之一，餘由原告負擔。
本判決第一項於原告以新臺幣萬仟元供擔保後，得假執行，但被告乙○○○、丁○○、戊○○、己○○如於執行標的物拍定、變賣或物之交付前，以新臺幣玖萬捌仟
零陸拾伍元預供擔保，得免為假執行。
本判決第二項於原告以新臺幣肆萬貳仟元供擔保後，得假執行，但被告丙○○如於執
行標的物拍定、變賣或物之交付前，以新臺幣壹拾貳萬肆仟捌佰零玖元預供擔保，得
免為假執行。
本判決第三項於原告以新臺幣玖仟元供擔保後，得假執行，但被告寶祿企業股份有限
公司如於執行標的物拍定、變賣或物之交付前，以新臺幣貳萬陸仟柒佰肆拾伍元預供
擔保，得免為假執行。
原告其餘假執行之聲請駁回。
    事      實
甲、原告方面：
一、聲明：
  (一)被告乙○○○、丁○○、戊○○、己○○應給付原告新臺幣（下同）二十八萬零
    十九元，及自起訴狀繕本送達翌日起至清償日止，按週年利率百分之五計算之利
    息。
  (二)被告丙○○應給付原告三十七萬四千二百七十五元，及自起訴狀繕本送達翌日起
    至清償日止，按週年利率百分之五計算之利息。
  (三)被告寶祿企業股份有限公司（下稱寶祿公司）應給付原告四萬一千三百九十二元
    ，及自起訴狀繕本送達翌日起至清償日止，按週年利率百分之五計算之利息。
  (四)被告琦雅體育用品有限公司（下稱琦雅公司）應給付原告一萬零三百零九元，及
    自起訴狀繕本送達翌日起至清償日止，按週年利率百分之五計算之利息。
  (五)被告新東陽股份有限公司板橋分公司（下稱新東陽板橋分公司）應給付原告一萬
    三千七百五十四元，及自起訴狀繕本送達翌日起至清償日止，按週年利率百分之
    五計算之利息。
  (六)被告松和食品行即陳松下應給付原告一萬零五百四十八元，及自起訴狀繕本送達
    翌日起至清償日止，按週年利率百分之五計算之利息。
  (七)被告甲○○○○○○○○應給付原告一千九百零五元，及自起訴狀繕本送達翌日
    起至清償日止，按週年利率百分之五計算之利息。
  (八)被告寶島鞋業股份有限公司（下稱寶島公司）應給付原告四萬一千三百九十二元
    ，及自起訴狀繕本送達翌日起至清償日止，按週年利率百分之五計算之利息。
  (九)原告願供擔保，請准宣告假執行。
二、陳述：
  (一)坐落臺北縣板橋市○○段九四地號土地（下稱系爭土地）為原告所有，被告乙○○○、戊○○、丁○○、己○○、丙○○、寶祿公司未經原告同意，分別於系爭
    土地上搭建鐵皮屋（下稱系爭皮屋），出租予第三人，被告琦雅公司、新東陽板
    橋分公司、松和食品行即陳松下、甲○○○○○○○○、寶島公司復於系爭鐵皮
    屋上設置廣告招牌占用系爭土地，被告多年來無權占有系爭土地如附表一所示之
    位置及面積，原告前依民法第七百六十七條規定訴請被告返還系爭土地，業經臺
    灣板橋地方法院、臺灣高等法院判決勝訴確定在案。
  (二)按無權占有他人土地，可能獲得相當於租金之利益，為社會通常之觀念。（最高
    法院六十一年台上字第一六九五號判例意旨參照）依土地法第一百零五條準用同
    法第九十七條第一項規定，建築基地之租金，以不超過土地申報總價額年息百分
    之十為限，土地價額則應依法定地價即公告地價定之，系爭土地於八十六年七月
    、八十九年七月之公告地價，依序為每平方公尺八萬零七千元、六萬八千八百元
    ，八十六年、八十九年之申報地價則依序為每平方公尺六萬四千五百六十元、五
    萬五千零四十元，且位於臺北縣板橋市○○路板橋舊火車站週邊，人潮匯集，生
    意鼎盛，被告無權占有原告土地，自應按如附表一所示占有面積，給付以土地申
    報地價年息百分之十計算相當於租金之不當得利，爰依不當得利之法律關係，求
    為判決如聲明第一項至第八項所示。
  (三)對被告抗辯所為之陳述：系爭土地地目為「雜」，並非道路用地，縱有公用地役
    關係存在，亦僅得供公眾通行之用，被告在其上搭蓋建物及設置廣告招牌，延伸
    營業範圍，已超出公用地役權之範圍，而被告琦雅公司、新東陽板橋公司、松和
    食品行即陳松下、甲○○○○○○○○、寶島公司設置廣告招牌無權占用系爭土
    地為事實，本不以其主觀上知悉為要件，亦不得以其與他人間之租賃契約對抗原
    告，被告無權占有系爭土地，自受有相當於租金之不當得利，原告為系爭土地之
    所有權人，即受有損害，與系爭土地有無地上權之設定無關，又被告琦雅公司、
    新東陽板橋分公司、松和食品行即陳松下、甲○○○○○○○○、寶島公司係在
    系爭鐵皮屋上設置招牌，與被告乙○○○、戊○○、丁○○、己○○、丙○○乃
    各自占有系爭土地，原告並無重複請求之問題。
三、證據：提出土地登記謄本、地價謄本各一件、臺灣板橋地方法院八十九年度重訴
    字第三三○號民事判決、臺灣高等法院九十年度重上字第四八八號民事判決、民
    事判決確定證明書、臺北縣板橋地政事務所八十九年十一月十四日八九北縣板地
    三字第一六八二三號函影本各一件為證。
乙、被告乙○○○、丁○○、戊○○、己○○、丙○○、琦雅公司、新東陽板橋分公
    司、松和食品行即陳松下、甲○○○○○○○○方面：
一、聲明：原告之訴及假執行之聲請均駁回，如受不利判決，願供擔保免為假執行。
二、陳述：系爭土地面積二十八平方公尺，其中十八平方公尺已為訴外人李宏明設定
    地上權，是原告就超過十平方公尺部分之所有權僅存登記之利益，並無使用之權
    利，且系爭土地地目為道，乃既成道路用地，供公眾通行使用數十年，其既有公
    用地役關係存在，為相鄰土地通行無可替代之役地，原告之所有權應受限制，被
    告基於公用地役關係使用系爭土地，自非無權占有，被告既未據為己用，實際並
    無利得，而被告琦雅公司、新東陽板橋分公司、松和食品行即陳松下、甲○○○○○○○○係分別向系爭土地上之房屋所有權人承租房屋設置廣告招牌，因而占
    有系爭土地，乃有權使用，亦不知所承租房屋係無權占有原告之土地，其使用系
    爭土地，乃租賃房屋之結果，並無利得，縱受有利益亦已不存在，依民法第一百
    八十二條第一項規定，應不負返還義務，況前開拆屋還地訴訟判決確定後，被告
    新東陽板橋分公司已於九十一年三月二十五日將其占用系爭土地之廣告招牌自行
    拆除，其餘被告亦於同年六月十八日將占用系爭土地之鐵皮建物拆除，且被告琦
    雅公司、新東陽板橋分公司、松和食品行即陳松下、甲○○○○○○○○所設廣
    告招牌占用系爭土地部分與被告乙○○○、丁○○、戊○○、己○○、丙○○完
    全重疊，原告自不得重複請求，至土地法第九十七條規定乃計算租金之最高標準
    ，無權占有他人土地者是否獲得利益，仍應依具體事實認定，系爭土地既為公共
    使用之道路，復有地上權之設定，原告之所有權本身已非完整，加以近年經濟不
    景氣，銀行利率多調降至百分之二以下，房地價格、租金亦有滑落現象，原告申
    報之地價高出同地段其他土地甚鉅，顯有浮報之嫌，是原告主張按申報地價年息
    百分之十計算相當於租金之不當得利，並不合理。
三、證據：提出臺北縣板橋市公所八十九年九月八日八九北縣板工字第五二○五八號
    函、臺灣板橋地方法院九十一年二月二十三日九十年度民執正字第一七○八二號
    執行命令、臺灣銀行新臺幣存（放）款牌告利率影本各一件、臺北縣板橋地政事
    務所土地複丈成果圖影本二件、照片影本四件、地價謄本影本十二件、租賃契約
    書影本三件為證，並聲請勘驗現場。
丙、被告寶島公司方面：
一、聲明：原告之訴駁回。
二、陳述：被告寶島公司係自八十七年十二月一日起至九十一年三月三十一日止，與
    被告寶祿公司就臺北縣板橋市○○路○段五三號房屋現狀簽訂租賃契約，每月租
    金十七萬元，被告寶島公司就所承租房屋係無權占有他人土地一節，並不知情，
    出租人即被告寶祿公司既已向被告寶島公司收取租金，自應由其對原告負擔相當
    於租金之不當得利。
三、證據：提出房屋租賃契約書影本一件為證。
丁、被告寶祿公司方面：
    被告寶祿公司未於言詞辯論期日到場，惟據其於準備程序所為聲明及陳述略以：
一、聲明：原告之訴駁回。
二、陳述：系爭土地如附圖一Ａ部分上之鐵皮屋係承租人即被告寶島公司自行搭建，
    被告寶祿公司並未占有系爭土地，原告自不得對被告寶祿公司主張無權占有，請
    求返還相當於租金之不當得利。
戊、本院依職權調閱本院八十九年度重訴字第三三○號、臺灣高等法院九十年度重上
    字第四八八號民事卷宗。
    理      由
壹、程序方面：
  (一)本件被告寶祿公司經合法通知，未於言詞辯論期日到場，核無民事訴訟法第三百
    八十六條所列各款情形，爰依原告之聲請，由其一造辯論而為判決。
  (二)按訴狀送達後，原告不得將原訴變更或追加他訴，但擴張或減縮應受判決事項之
    聲明者，不在此限，民事訴訟法第二百五十五條第一項第三款定有明文。本件原
    告起訴請求被告乙○○○、丁○○、戊○○、己○○給付原告四十一萬三千三百
    五十七元，被告丙○○給付原告五十二萬五千八百零三元，被告寶祿公司給付原
    告十一萬二千四百四十六元，被告琦雅公司給付於原告二萬七千九百八十八元，
    被告新東陽板橋分公司給付原告三萬九千零三十九元，被告松和食品行即陳松下
    給付原告二萬八千六百九十二元，被告甲○○○○○○○○給付原告四千九百二
    十八元，被告寶島公司給付原告十一萬二千四百四十六元，及均自起訴狀繕本送
    達翌日起至清償日止，按週年利率百分之五計算之利息；嗣於九十一年十二月三
    十一日減縮其應受判決事項之聲明為：被告乙○○○、丁○○、戊○○、己○○
    應給付原告三十二萬五千一百七十二元，被告丙○○應給付原告四十一萬四千一
    百六十三元，被告寶祿公司應給付原告八萬六千八百八十九元，被告琦雅公司應
    給付於原告二萬二千零八十一元，被告新東陽板橋分公司應給付原告三萬零七百
    七十八元，被告松和食品行即陳松下應給付原告二萬二千五百五十九元，被告甲○○○○○○○○應給付原告四千零七十六元，被告寶島公司應給付原告八萬八
    千六百八十九元，及均自起訴狀繕本送達翌日起至清償日止，按週年利率百分之
    五計算之利息；復於九十二年六月十日減縮聲明為：被告乙○○○、丁○○、戊○○、己○○應給付原告二十九萬八千三百七十三元，被告丙○○應給付原告四
    十萬零四百七十六元，被告寶祿公司應給付原告四萬三千四百四十四元，被告琦
    雅公司應給付於原告一萬一千零四十元，被告新東陽板橋分公司應給付原告一萬
    五千三百八十九元，被告松和食品行即陳松下應給付原告一萬一千二百七十九元
    ，被告甲○○○○○○○○應給付原告二千零三十八元，被告寶島公司應給付原
    告四萬四千三百四十四元，及均自起訴狀繕本送達翌日起至清償日止，按週年利
    率百分之五計算之利息；末於九十二年六月二十六日為訴之減縮，聲明求為判決
    ：被告乙○○○、丁○○、戊○○、己○○應給付原告二十八萬零十九元，被告
    丙○○應給付原告三十七萬四千二百七十五元，被告寶祿公司應給付原告四萬一
    千三百九十二元，被告琦雅公司應給付於原告一萬零三百零九元，被告新東陽板
    橋分公司應給付原告一萬三千七百五十四元，被告松和食品行即陳松下應給付原
    告一萬零五百四十八元，被告甲○○○○○○○○應給付原告一千九百零五元，
    被告寶島公司應給付原告四萬一千三百九十二元，及均自起訴狀繕本送達翌日起
    至清償日止，按週年利率百分之五計算之利息，經核原告歷次所為訴之減縮，與
    首開法條規定並無不符，應予准許，先此敘明。
貳、得心證理由：
一、本件原告主張：系爭土地為原告所有，被告乙○○○、戊○○、丁○○、己○○
    、丙○○、寶祿公司未經原告同意，分別於其上搭建鐵皮屋出租他人，被告琦雅
    公司、新東陽板橋分公司、松和食品行即陳松下、甲○○○○○○○○、寶島公
    司則於系爭鐵皮屋上設置廣告招牌，占有系爭土地，被告無權占有系爭土地如附
    表一所示之位置及面積，原告前依民法第七百六十七條規定訴請被告返還系爭土
    地，業經本院、臺灣高等法院判決勝訴確定在案。按無權占有他人土地，可能獲
    得相當於租金之利益，為社會通常之觀念，依土地法第一百零五條準用同法第九
    十七條第一項規定，建築基地之租金，以不超過土地申報總價額年息百分之十為
    限，土地價額則依法定地價即公告地價定之，系爭土地八十六年七月、八十九年
    七月之公告地價依序為每平方公尺八萬零七千元、六萬八千八百元，八十六年、
    八十九年之申報地價則依序為每平方公尺六萬四千五百六十元、五萬五千零四十
    元，且坐落於臺北縣板橋市○○路板橋舊火車站週邊，人潮匯集，生意鼎盛，被
    告無權占有原告之土地而受有利益，原告為土地所有權人，即受有損害，自得請
    求被告按如附表一所示占有面積，給付以土地申報地價年息百分之十計算相當於
    租金之不當得利等語，爰依不當得利之法律關係，求為判決如聲明第一項至第八
    項所示。
二、被告則辯稱：
  (一)被告乙○○○、丁○○、戊○○、己○○、丙○○、琦雅公司、新東陽板橋分公
    司、松和食品行即陳松下、甲○○○○○○○○部分：系爭土地其中十八平方公
    尺已為李宏明設定地上權，原告就此部分之所有權僅存登記之利益，並無使用之
    權利，且系爭土地為既成道路用地，供公眾通行使用數十年，而有公用地役關係
    存在，為相鄰土地必須通行無可替代之役地，原告之所有權應受限制，被告基於
    公用地役關係使用系爭土地，既非無權占有，且未據為己用，實際並無利得，而
    被告琦雅公司、新東陽板橋分公司、松和食品行即陳松下、甲○○○○○○○○
    係承租他人房屋後於其上設置廣告招牌，乃有權使用，且就所承租房屋無權占有
    原告土地一事並不知情，其使用系爭土地，係租賃房屋之結果，並無利得，縱受
    有利益亦已不存在而不負返還義務，況被告琦雅公司、新東陽板橋分公司、松和
    食品行即陳松下、甲○○○○○○○○所設廣告招牌占用系爭土地部分與被告乙○○○、丁○○、戊○○、己○○、丙○○占用部分完全重疊，原告亦不得重複
    請求，至土地法第九十七條規定乃計算租金之最高標準，無權占有他人土地者是
    否獲得利益，仍應依具體事實認定，系爭土地既為道路用地，復已形成公用地役
    關係，並為他人設定地上權，原告之所有權本身已非完整，加以近年經濟不景氣
    ，銀行利率、房地價格、租金有滑落現象，原告申報之地價高出同地段其他土地
    甚鉅，有浮報之嫌，是其主張按申報地價年息百分之十計算相當於租金之不當得
    利，顯屬過高等語。
  (二)被告寶島公司部分：被告寶島公司與被告寶祿公司就臺北縣板橋市○○路○段五
    三號房屋現狀簽訂租賃契約，每月租金十七萬元，就所承租房屋占用系爭土地並
    不知悉，且出租人即被告寶祿公司既收取租金，自應由其對原告負擔相當於租金
    之不當得利等語。
  (三)被告寶祿公司部分：系爭土地上之鐵皮屋，乃承租人即被告寶島公司自行搭建，
    被告寶祿公司並未占有系爭土地等語。
三、原告主張：系爭土地為原告所有，被告乙○○○、戊○○、丁○○、己○○、丙○○於系爭土地分別搭建鐵皮屋出租第三人，被告琦雅公司、新東陽板橋分公司
    、松和食品行即陳松下、甲○○○○○○○○、寶島公司復於系爭鐵皮屋上設置
    廣告招牌，除被告寶祿公司外其餘被告占有系爭土地如附表一所示之位置及面積
    ，原告前依民法第七百六十七條規定訴請返還，經本院、臺灣高等法院判決勝訴
    確定在案等語，業據提出與其所述相符之土地登記謄本、本院八十九年度重訴字
    第三三○號民事判決、臺灣高等法院九十年度重上字第四八八號民事判決、民事
    判決確定證明書為證，且為被告所不爭執，自堪信為真實。至被告寶祿公司雖否
    認於系爭土地如附圖一所示Ａ部分上搭建鐵皮屋等語，惟被告寶島公司既陳明其
    係以現狀向被告寶祿公司承租使用，並提出房屋租賃契約書影本一件為證，被告
    寶祿公司於本院八十九年度重訴字第三三○號無權占有事件審理中亦未爭執其於
    系爭土地上搭建鐵皮屋之事實，並經本院調閱前開民事卷宗核閱無誤，則被告寶
    祿公司空言否認搭建鐵皮屋占有系爭土地等語，不足採信。
四、被告雖辯稱：系爭土地其中十八平方公尺已為李宏明設定地上權，原告此部分之
    所有權僅存登記之利益，並無使用之權利，且系爭土地為既成道路用地，並有公
    用地役關係存在，為相鄰土地必須通行無可替代之役地，原告之所有權應受限制
    ，被告基於公用地役關係使用系爭土地，自非無權占有，被告琦雅公司、新東陽
    板橋分公司、松和食品行即陳松下、甲○○○○○○○○、寶島公司係承租系爭
    土地上之房屋設置廣告招牌，因而占有系爭土地，乃有權占有等語，然查：
  (一)按公用地役關係乃私有土地而具有公共用物性質之法律關係，與民法上地役權之
    概念有間，久為我國法制所承認，惟土地存在公用地役關係者，僅其利用土地受
    公法上公用地役關係之限制，不得違反供公眾使用之目的，而排除他人之使用，
    之謂，公共地役關係，係以不特定之公眾為對象，其本質上仍係公法關係；得通
    行公用地役地之人，僅係享受公法上之反射利益，非謂其已享有公用地役權，自
    不得持公用地役權以對抗土地之所有權人。（最高法院八十八年度臺上字第二五
    ○號、八十四年度臺上字第二一五三號、八十八年度臺上字第六九八號、八十九
    年度臺上字第二五００號判決要旨參照）是系爭土地雖有公用地役關係之存在，
    惟揆諸前開裁判意旨，公用地役權僅係不特定之公眾所得享受之公法上反射利益
    ，僅所有權人之所有權須受公法上有關公用地役關係之限制，不得違反供公眾通
    行之目的而排除公有公共設施，如紅磚道或排水設備或有妨礙公眾通行之行為等
    ，然其仍係民法上之所有權人，仍得請求排除無權占有人之侵害並返還土地，被
    告占用系爭土地搭建鐵皮屋及設置招牌，顯已超越通行之目的，自不得以公用地
    役權對原告主張為有權占有。
  (二)而被告琦雅公司、新東陽公司板橋分公司、松和食品行即陳松下、甲○○○○○○○○、寶島公司辯稱：其係合法承租房屋使用，並非無權占有系爭土地等語，
    並提出房屋租賃契約書影本五件為證，惟被告琦雅公司、新東陽公司板橋分公司
    、松和食品行即陳松下、甲○○○○○○○○、寶島公司所承租者乃系爭土地上
    之房屋，並未證明系爭土地之使用，亦屬其與房屋出租人租賃契約之約定範圍，
    則被告琦雅公司、新東陽公司板橋分公司、松和食品行即陳松下、甲○○○○○○○○、寶島公司有無占有系爭土地之權能，與上開房屋租賃契約無涉，況租賃
    契約僅具債權契約之效力，被告琦雅公司、新東陽公司板橋分公司、松和食品行
    即陳松下、甲○○○○○○○○、寶島公司並未證明其出租人就系爭土地係有權
    使用，依債之相對性原則，其租賃契約並無拘束原告之效力，故被告琦雅公司、
    新東陽公司板橋分公司、松和食品行即陳松下、甲○○○○○○○○、寶島公司
    仍不得以其與房屋出租人間之租約對原告主張有權占有系爭土地。
  (三)綜上所述，系爭土地雖有公用地役關係存在，然被告超越通行目的搭建鐵皮屋或
    設置招牌，仍屬無權占有，被告琦雅公司、新東陽公司板橋分公司、陳松下即松
    和食品行、洪志賢即名耀服飾行、寶島公司亦不得以其與他人間之租賃契約，對
    抗原告，原告前依民法第七百六十七條規定請求被告返還占有之土地，亦獲勝訴
    判決確定在案，被告所占有之位置及面積，經本院於八十九年度重訴字第三三○
    號兩造間無權占有事件中，至現場勘驗並囑託臺北縣板橋地政事務所派員測量，
    製有如附圖一、附圖二所示之複丈成果圖，亦據本院調閱本院八十九年度重訴字
    第三三○號民事卷宗核閱屬實。
五、次按無法律上原因而受利益，致他人受損害者，應返還其利益，民法第一百七十
    九條前段定有明文。無權占有他人土地，可獲得相當於租金之利益，為社會通常
    之觀念（最高法院六十一年臺上字第一六九五號判例意旨參照）。不當得利之「
    受利益」，乃財產增加之謂，不論積極或消極增加均屬之，而所謂「受損害」，
    則指財產之減少，包括積極之減少或消極之減少，即應增加而未增加，均為受有
    損害，本件被告無權占有系爭土地如附表一所示之位置及面積，既如前述，經查
    ：
  (一)被告乙○○○、戊○○、丁○○、己○○、丙○○、寶祿公司部分：
  1.被告乙○○○、戊○○、丁○○、己○○、丙○○、寶祿公司雖辯稱：系爭土地
    已為李宏明設定以十八平方公尺為範圍之地上權，原告就此部分之所有權僅存登
    記之利益，並無使用之權利，且系爭土地既有公用地役關係存在，原告之所有權
    應受限制，被告既未據為己用，實際並無利得等語，然私人土地縱因有公用地役
    關係存在，所有權人之權利行使受到一定之限制，然其所有權之權能並未全然喪
    失，於不妨礙公眾通行使用之範圍，仍得自由使用收益，此項權能並可能因土地
    遭他人占用而受損害，此由系爭土地雖具公用地役關係，被告仍得於不妨礙公眾
    通行之範圍加以占有搭蓋建築物、工作物出租，甚設置招牌獲取營業、廣告等經
    濟利益自明，被告乙○○○、戊○○、丁○○、己○○、丙○○、寶祿公司占用
    系爭土地為超過通行目的之利用，既非屬公用地役權之行使，自應得原告之同意
    始得為之，其占有系爭土地搭建鐵皮屋，自受有相當於租金之利益，致原告受有
    損害，而被告乙○○○、戊○○、丁○○、己○○、丙○○、寶祿公司為無權占
    有，就所受利益當無法律上原因，至系爭土地雖為李宏明設定以十八平方公尺為
    範圍之地上權，有土地登記謄本在卷足稽，惟原告既為系爭土地之所有權人，其
    所有權之行使於地上權之設定範圍固應受其限制，然與土地具公用地役關係之情
    形同，此項權利之存在，並不致使所有權之全部權能喪失，所有權人關於其所有
    權權能之行使，於不妨礙地上權之範圍內，尚非不得與之並存，被告乙○○○、
    戊○○、丁○○、己○○、丙○○、寶祿公司無權占有系爭土地，即受有相當於
    租金之不當得利，與系爭土地是否有公用地役關係存在，有無地上權之設定無涉
    。
  2.原告主張：系爭鐵皮屋於八十六年七月前即已搭建，並於九十一年六月十八日拆
    除等語，為被告所不爭執，是以，原告主張：被告乙○○○、戊○○、丁○○、
    己○○、丙○○、寶祿公司自八十六年七月起至九十一年六月十八日交還土地止
    ，無權占有系爭土地如附表一編號一、二、七所示位置及面積，為無法律上原因
    而受有使用土地之利益，致原告受損害，應返還其利益等語，即非無據。惟按租
    用基地建築房屋之租金，以不超過土地申報結算額年息百分之十為限，此觀土地
    法第九十七條、第一百零五條之規定自明，而上開規定所稱申報年息百分之十為
    限，乃指租金之最高限額而言，並非必須照申報價額年息百分之十計算，尚須斟
    酌基地及建築物之位置，工商業繁榮之程度，承租人利用基地及建築物之經濟價
    值及所受利益等因素，並與鄰地租金相比較，以為決定，依據原告所提之地價謄
    本所示，系爭土地自八十六年起至八十八年十二月之申報地價為每平方公尺六萬
    四千五百六十元，自八十九年迄今之申報地價則為每平方公尺五萬五千零四十元
    ，其地目為雜，而系爭土地坐落於臺北縣板橋市○○路○段三十九號至五十三號
    一帶，鄰近板橋舊火車站，附近商店林立，市況甚為繁榮，此經本院於九十二年
    二月十九日勘驗現場製有勘驗筆錄並拍攝照片十幀附卷可佐，參之被告所提訴外
    人呂芳桔與侯玉就門牌號碼臺北縣板橋市○○路○段五十一號房屋所訂租賃契約
    ，其租賃期間自八十六年一月十日起至八十八年一月九日止，租用面積約一百零
    六坪，每月租金有四十二萬元之譜，然系爭土地已舖設紅磚，供公眾通行使用，
    而有公用地役關係存在，其中十八平方公尺復已為他人設定地上權，是本院參酌
    系爭土地之坐落位置、工商業繁榮程度、經濟價值，及被告乙○○○、戊○○、
    丁○○、己○○、丙○○、寶祿公司利用系爭土地所受利益、原告就系爭土地既
    存之負擔等情狀，認原告請求按各期申報地價年息百分之十計算相當租金之不當
    得利，尚屬過高；本院認應以系爭土地申報地價年息百分之三計算，方為妥適，
    茲就被告乙○○○、戊○○、丁○○、己○○、丙○○、寶祿公司應給付相當於
    租金之不當得利，分別計算如下：
  (1)被告乙○○○、戊○○、丁○○、己○○部分：九萬八千零六十五元。【計算式
    ：六四、五六○元×十一㎡×三％÷十二月×三十月（即自八十六年七月一日起
    至八十八年十二月三十一日止，共三十個月，下同）＝五三，二六二元。五五，
    ○四○元×十一㎡×三％÷一二月×二九．六月（即自八十九年一月一日起至九
    十一年六月十八日止，共二十九月又十八天，合計為二十九點六月，下同）＝四
    四、八○三元，元以下四捨五入）。五三，二六二元＋四四，八○三＝九八，○
    六五元】
  (2)被告丙○○部分：十二萬四千八百零九元。【計算式：六四、五六○元×十四㎡
    ×三％÷十二月×三十月＝六七，七八八元。五五，○四○元×十四㎡×三％÷
    一二月×二九．六月＝五七、○二一元，元以下四捨五入）。六七，七八八元＋
    五七，○二一＝一二四，八○九元】
  (3)被告寶祿公司部分：二萬六千七百四十五元。【計算式：六四、五六○元×三㎡
    ×三％÷十二月×三十月＝一四，五二六元。五五，○四○元×三㎡×三％÷一
    二月×二九．六月＝一二、二一九元，元以下四捨五入）。一四，五二六元＋一
    二，二一九＝二六，七四五元】
  (二)被告琦雅公司、新東陽板橋分公司、松和食品行即陳松下、甲○○○○○○○○
    、寶島公司部分：
  1.本件系爭土地係遭被告乙○○○、丁○○、戊○○、己○○、丙○○、寶祿公司
    無權占用，搭建鐵皮屋出租他人後，被告琦雅公司、新東陽板橋分公司、松和食
    品行即陳松下、甲○○○○○○○○、寶島公司方於系爭鐵皮屋上設置招牌，為
    兩造不爭執之事實，而系爭土地面積為二十八平方公尺，由前揭土地登記謄本可
    按，被告乙○○○、丁○○、戊○○、呂進輝、丙○○、寶祿公司占有之面積合
    計亦為二十八平方公尺，足見被告琦雅公司、新東陽板橋分公司、松和食品行即
    陳松下、甲○○○○○○○○、寶島公司設置招牌之位置與被告被告乙○○○、
    丁○○、戊○○、己○○、丙○○、寶祿公司占用系爭土地部分係完全重疊，而
    被告琦雅公司、新東陽板橋分公司、松和食品行即陳松下、甲○○○○○○○○
    、寶島公司於系爭鐵皮屋上設置招牌，概念上雖與土地之使用無法分離，然其直
    接占有者乃被告乙○○○、丁○○、戊○○、己○○、丙○○、寶祿公司搭建之
    鐵皮屋，而非系爭土地，原告於系爭土地遭被告乙○○○、丁○○、戊○○、己○○、丙○○、寶祿公司無權占有搭建鐵皮屋之際，已發生無法使用系爭土地之
    損害，則於其損害發生後，被告琦雅公司、新東陽板橋分公司、松和食品行即陳
    松下、甲○○○○○○○○、寶島公司復於系爭鐵皮屋上設置廣告招牌，所受使
    用系爭鐵皮屋及間接利用系爭土地之利益，即與原告所受損害間無因果關係，原
    告自不得依不當得利之法律關係請求被告琦雅公司、新東陽板橋分公司、松和食
    品行即陳松下、甲○○○○○○○○、寶島公司返還其利益。
六、綜上所述，被告乙○○○、丁○○、戊○○、己○○、丙○○、寶祿公司無權占
    有系爭土地，受有超越通行目的之使用利益，乃無法律上原因而受利益，致原告
    受有損害，自應給付相當於租金之不當得利，至被告琦雅公司、新東陽板橋分公
    司、松和食品行即陳松下、甲○○○○○○○○、寶島公司於占用系爭土地之鐵
    皮屋上設置招牌，雖受有利益，惟其所受直接占用系爭鐵皮屋及間接使用系爭土
    地之利益，與原告所受損害間並無因果關係，從而，原告依不當得利之法律關係
    ，請求被告乙○○○、丁○○、戊○○、己○○給付原告九萬八千零六十五元，
    丙○○給付原告十二萬四千八百零九元，被告寶祿公司給付原告二萬六千七百四
    十五元，及自起訴狀繕本送達翌日即被告乙○○○、丁○○、戊○○、己○○自
    九十一年十一月十二日起，被告丙○○自九十一年十一月十四日起，被告寶祿公
    司自九十二年一月一日起（因被告寶祿公司於本院九十一年十二月三十一日第一
    次準備程序期日前，未經合法送達起訴狀繕本，惟其於當日到場進行訴訟程序，
    當即知本件起訴之事實，應以該日為催告到達之日，自翌日起負遲延責任），均
    至清償日止，按週年利率百分之五計算之利息，為有理由，逾此部分之請求，則
    屬無據，應予駁回。
七、本件原告勝訴部分，原告及被告乙○○○、戊○○、丁○○、己○○、丙○○
    分別陳明願供擔保請准宣告假執行或免為假執行，核無不合，爰分別酌定相當之
    擔保金額，予以准許，被告寶祿公司部分則由本院酌定相當之擔保金額，依職權
    宣告之。至原告敗訴部分，其假執行之聲請失所附麗，應予駁回。
八、本件事證已臻明確，兩造其餘攻擊防禦方法，經審酌於判決結果不生影響，爰不
    一一論述，附此敘明。
九、據上論結，本件原告之訴一部為有理由，一部為無理由，依民事訴訟法第三百八
    十五條第一項前段、第七十九條、第八十五條第一項前段、第三百九十條第二項
    、第三百九十二條第二項，判決如主文。
中      華      民      國    九十二    年      九      月     三十     日
                                臺灣板橋地方法院民事第二庭
~B審判長法      官  陳忠行
~B      法      官  徐福晉
~B      法      官  廖怡貞
右為正本係照原本作成
如對本判決上訴，須於判決送達後廿日內向本院提出上訴狀
中      華      民      國    九十二    年      九      月     三十     日
~B      法院書記官  郭南宏
附表一
~F0
~T40
┌──┬──────────────┬─────────────┬────────┐
│編號│ 被                      告 │ 占     有     位     置  │ 占  有  面  積 │
├──┼──────────────┼─────────────┼────────┤
│一  │乙○○○                    │如附圖一所示Ｄ、Ｅ、Ｆ部分│ 十一平方公尺   │
│    │戊○○                      │                          │                │
│    │丁○○                      │                          │                │
│    │己○○                      │                          │                │
├──┼──────────────┼─────────────┼────────┤
│二  │丙○○                      │如附圖一所示Ｂ、Ｃ部分    │十四平方公尺    │
├──┼──────────────┼─────────────┼────────┤
│三  │琦雅體育用品有限公司        │如附圖二所示Ｃ部分        │零點七五平方公尺│
├──┼──────────────┼─────────────┼────────┤
│四  │新東陽股份有限公司板橋分公司│如附圖二所示Ｂ部分        │一點零五平方公尺│
├──┼──────────────┼─────────────┼────────┤
│五  │松和食品行即陳松下          │如附圖二所示Ａ之實線部分  │零點七七平方公尺│
├──┼──────────────┼─────────────┼────────┤
│六  │甲○○○○○○○○          │如附圖二所示Ａ之虛線部分  │零點一四平方公尺│
├──┼──────────────┼─────────────┼────────┤
│七  │寶祿企業股份有限公司        │如附圖一所示Ａ部分        │三平方公尺      │
├──┼──────────────┼─────────────┼────────┤
│八  │寶島鞋業股份有限公司        │如附圖一所示Ａ部分        │三平方公尺      │
└──┴──────────────┴─────────────┴────────┘


司法院資訊處製作；財團法人民間司法改革基金會備份。
